臺灣彰化地方法院民事判決　100年度訴字第191號
原　　　告　楊　鑫
被　　　告　楊世洲
訴訟代理人　楊永祈
上列當事人間請求分割共有物事件，本院於民國100年7月20日言
詞辯論終結，判決如下：
    主      文
兩造共有坐落彰化縣溪湖鎮○○段28 地號、田、面積479平方公
尺土地及同段29 地號、田、面積456平方公尺土地，應合併分割
為如附圖即彰化縣溪湖地政事務所民國100年6月14日土地複丈成
果圖方案一所示：編號A 部分、面積223平方公尺、編號E部分、
面積141平方公尺，由被告取得；編號C部分、面積79平方公尺、
編號D部分、面積284平方公尺，由原告取得；編號B 部分、面積
203平方公尺，由兩造按原告應有部分935分之467 、被告應有部
分935分之468維持共有，作為道路使用。
訴訟費用新台幣25,950元，由被告負擔新台幣12,975元，餘由原
告負擔（即被告應給付原告之訴訟費用額為新台幣8,025元）。
    事實及理由
一、原告主張：坐落彰化縣溪湖鎮○○段28地號、地目田、面積
    479平方公尺土地，為兩造所共有，應有部分原告為485分之
    242，被告為485分之243。同段29地號、地目田、面積456平
    方公尺土地，亦為兩造共有，應有部分均為454分之227。其
    中28地號土地早年留寬12尺巷道，供貨車通行，未料被告未
    經原告同意，陸續在臨近馬路部分興建三層樓房及增建平房
    ，致使巷道縮小為寬7尺左右，造成車輛通行困難。 查兩造
    間就該二筆土地並無不分割期限之約定，亦無依物之使用目
    的不能分割之情形，惟商請被告協議分割，不能獲致協議等
    情，訴請依如附圖方案一所示方法裁判分割。
二、被告則以：希盡量保留原有建物而為分割，留設之對外通路
    以28地號土地2.1公尺、29地號土地1.3公尺（合計3.3公尺)
    即為已足，二筆土地各別分割，但依附圖方案二方式合併分
    割亦可，被告不同意原告主張之分割方案，原告指稱被告私
    自興建房屋不實在等語，資為抗辯。
三、原告主張前開二筆土地為兩造所共有，雙方並無不分割期限
    之約定，該土地亦無依其使用目的不能分割情形，惟無法協
    議為分割之事實，有所提土地登記謄本、地籍圖謄本為證，
    並為被告所不爭執，堪信為真實。茲兩造既無法協議為分割
    ，原告因而請求裁判為分割，依民法第823條第1項之規定，
    即屬正當，應予准許。
四、上開二筆土地，地目田，使用分區均為溪湖都市計畫農業區
    ，西側臨產業道路，目前有水溝及被告所有之二層加強磚造
    樓房、鐵皮屋、一樓舊平房坐落其上之事實，有原告所提土
    地登記謄本、地籍圖謄本、都市計畫使用分區證明書在卷為
    證，並經本院會同彰化縣溪湖地政事務所勘測屬實，分別製
    有勘驗筆錄及如附圖即該地政事務所100年4月14日土地複丈
    成果圖附卷可稽，被告對此亦無爭執，堪認為真實。
五、兩造有爭議者，為分割方案。原告主張依如附圖即彰化縣溪
    湖地政事務所100年6月14日土地複丈成果圖方案一所示方法
    為分割，其中編號B部分為寬5.3公尺(原28地號4公尺、29地
    號1.3公尺)之道路。被告則主張二筆土地各別分割，或按附
    圖即該地政事務所同日複丈成果圖方案二所示方案分割，其
    中編號C部分為西側開口寬3.3公尺(原28地號2.1公尺、29地
    號1.2公尺），東側寬2.1公尺之道路。按前開二筆土地相毗
    鄰，共有人皆相同，都市計畫使用分區均為農業區，依法令
    規定並無不能合併分割之情事，原告請求該二筆土地合併分
    割，依民法第823條第5款之規定，於法即屬有據。另28地號
    土地呈東西狹長狀（長度近50公尺），依兩造主張之方案，
    原告均分得為28地號土地東側不臨產業道路部分，被告則分
    得西側臨路部分（即現況圖編號28－A之2層加強磚造樓房建
    物得予保留），其中留設作為道路使用之部分，原告主張之
    寬度為5.3公尺或4公尺，被告主張之寬度為3.3公尺或2.1公
    尺。查系爭二筆土地，雖均為都市計畫農業區用地，惟本於
    衡平兩造之利益，兼顧地區將來之發展，留設作為道路使用
    之部分，寬度不宜過窄，否則不僅降低原告分得部分之經濟
    價值，形成過度不利，進出該私設道路時，會車亦易生危險
    ，如爾後西側的產業道路拓寬，更將難以配合鄰近地區之發
    展。被告主張之方案二，就該預設道路部分，所留寬度僅為
    3.3公尺或2.1公尺，實屬過窄，有礙於將來地區發展，在與
    西側產業道路垂直交接處，轉彎也屬不易，且原告分得部分
    全數臨該預設道路，與被告自己分得部分均與西側產業道路
    毗鄰相較，亦不甚公允。而原告主張之方案一，則無此情形
    ，相較之下，自以原告主張之方案為可採。至於被告所有之
    28-G、29-A鐵皮屋，乃係老舊建物加上鐵皮圍成，尚無加以
    保留之必要。故本院審酌系爭共有土地之性質、使用情形、
    經濟效用暨兩造意願、利益之均衡等情，認為按如附圖方案
    一所示方法為分割，堪稱允當，爰為判決分割如主文第一項
    所示。
六、原告於本件訴訟計繳納裁判費新台幣(下同）8,700元、地政
    測量費用12,300元，共為21,000元，被告則繳納地政測量費
    用4,950元，即訴訟費用總計25,950元。 惟本件係請求共有
    物分割之事件，如由敗訴之被告負擔全部訴訟費用，顯失公
    平，併依民事訴訟法第80條之1 規定，酌量情形命勝訴之原
    告負擔訴訟費用之一部如主文第二項所示（被告尚應給付原
    告之訴訟費用額為8,025元）。
據上論結，原告之訴為有理由，依民事訴訟法第78條、第80條之
1、第85條第1項但書，判決如主文。
中    華    民    國   100    年    8     月   3     日
                          民事第一庭
                              法  官  陳 瑞 水
以上正本係照原本作成。
如對本判決上訴，應於判決送達後20日內向本院提出上訴狀。如
委任律師提起上訴者，應一併繳納上訴審裁判費。
中    華    民    國   100    年    8     月    3     日
                              書記官  蕭 美 鈴